臺灣臺中地方法院民事判決　94年度訴字第182號
原　　　告　甲○○
訴訟代理人　柯伊伶　律師
被　　　告　丙○○
訴訟代理人　張格明　律師
被　　　告　乙○○
　　　　　　丁○○
　　　　　　戊○○
上列當事人間請求排除侵害等事件，本院於民國94年7 月25日言
詞辯論終結，判決如下：
    主      文
被告乙○○、丁○○、戊○○應將坐落台中縣霧峰鄉○○段一０
四之五地號土地，如附圖所示（1）部分，面積０‧００三五公
頃地上之房屋，及所示（2）部分，面積０‧００五八公頃地上
之房屋拆除，並將土地返還原告。
被告乙○○、丁○○、戊○○應自民國九十四年三月十一日起至
返還土地之日止，按月給付原告各新台幣參佰貳拾貳元。
被告丙○○應自民國九十四年三月十二日起至返還土地之日止，
按月給付原告新台幣壹仟伍佰玖拾捌元。
原告其餘之訴駁回。
訟費用由被告乙○○、丁○○、戊○○負擔十分之八，餘由被告
丙○○負擔。
本判決第一項、第二項於原告以新台幣參拾陸萬柒仟元，為被告
乙○○、丁○○、戊○○供擔保後，得假執行。但被告乙○○、
丁○○、戊○○以新台幣壹佰零玖萬捌仟伍佰壹拾陸元為原告預
供擔保後，得免為假執行。
本判決第三項，得假執行。但被告丙○○以新台幣柒仟玖佰參拾
元為原告預供擔保後，得免為假執行。
原告其餘假執行之聲請駁回。
    事實及理由
一、按訴狀送達後，原告不得將原訴變更或追加他訴，但請求之
    基礎事實同一者，或不甚礙被告之防禦及訴訟之終結者，不
    在此限，民事訴訟法第255條第1項第2、7款，分別定有明文
    。本件原告起訴原僅列丙○○為被告，以坐落台中縣霧峰鄉
    ○○段104-5地號土地上搭建有如附圖所示104-5(2) 未保存
    登記建物為由，依民法第767條、第179條提起本件訴訟，嗣
    於訴狀送達後，乙○○、丁○○、戊○○自陳上開建物為伊
    等三人所共有，且另系爭土地上如附圖所示104-5(1)未保存
    登記建物（門牌號碼：台中縣霧峰鄉○○村○○街87號）之
    事實上處分權人亦為其三人（應有部分各3分之1），乃增列
    乙○○、丁○○、戊○○三人為被告。本院衡其基礎事實同
    一，且不甚礙被告之防禦及訴訟之終結。核其該追加部分之
    性質，屬上開民事訴訟法第255條第1項第2、7款之情形，是
    依前開規定，應予准許，先予敘明。
二、本件原告起訴主張，緣坐落台中縣霧峰鄉東段104-5 地號、
    面積93平方公尺、權利範圍全部土地（下稱系爭土地），為
    原告於民國（下同）93年7月14日本院93 年度執冬字第9158
    強制執行事件拍定取得。原告取得該土地之所有權後，被告
    丙○○仍繼續於系爭土地（2） 所示部分經營小吃店，拒不
    搬遷，被告乙○○、丁○○、戊○○則將系爭土地（2） 所
    示部分上之建物繼續借予被告丙○○使用，亦無權占有該部
    分土地，另其三人亦尚居住於系爭土地（1）所示上建物（
    即該建物之一部分），均未經原告同意而繼續使用系爭土地
    ，亦查無使用系爭土地之正當權利。爰依民法第767 條前段
    （還地）、中段（拆屋）之規定為訴之聲明被告四人應將
    坐落台中縣霧峰鄉○○段104-5地號土地，如附圖所示（1）
    部分，面積0.0035 公頃地上之房屋，及所示（2）部分，面
    積0.0058公頃地上之房屋拆除，並將土地返還原告。另依民
    法第179條（不當得利）、第184條第1 項（侵權行為）之規
    定，擇一請求法院判決如訴之聲明被告四人應自追加起訴
    狀繕本送達之翌日起至被告四人交還系爭土地止，按月給付
    原告每日新台幣（下同）500 元。並為聲明願供擔保，請
    准為假執行之宣告。
三、被告乙○○、丁○○、戊○○三人則以，系爭土地（1）（2
    ）所示土地上之建物，於設定抵押權前（註: 抵押權人為訴
    外人台中縣霧峰鄉農會）早已存在，且未併付拍賣，執行法
    院於拍賣時亦未依土地法第104 條規定通知其三人行使優先
    承買權，依民法第876 條規定對系爭土地自有法定地上權，
    是其三人之建物存於系爭土地，自有合法權利，非無權占有
    。另被告丙○○則以，其於系爭土地（2） 部分上之建物，
    經營小吃店係向被告乙○○、丁○○、戊○○使用借貸取得
    ，其亦有使用系爭土地（2） 部分上之建物之權利，自非無
    權占有，更無不當得利可言等語，資以抗辯。均為答辯聲明
    ：原告之訴駁回。
四、查系爭土地係原告於93年7月14 日因拍賣而取得所有權，並
    於同年7月23 日辦理移轉登記完畢。而被告乙○○、丁○○
    、戊○○三人係系爭土地（1） 所示建物（未為保存登記，
    此部分僅為該建物即門牌號碼：台中縣霧峰鄉○○村○○街
    87號之一部）之事實上處分權人（原所有權為繼承取得，嗣
    經輾轉取得事實上處分權），且為系爭土地（2） 所示建物
    （鐵皮屋搭建，亦未為保存登記）之所有權人，又系爭土地
    （2） 上建物現由被告乙○○、丁○○、戊○○三人借予被
    告丙○○經營小吃店，被告乙○○、丁○○、戊○○三人現
    亦仍居住於系爭土地（1） 所示建物內等情，已據原告陳明
    ，並為被告四人所不爭執，並有卷附之系爭土地登記簿謄本
    乙份及房屋稅籍證明書影本乙紙可稽。且經本院到場履堪，
    制有勘驗筆錄，並經台中縣大里地政事務到場測量，製有複
    丈果圖可稽。復經本院調閱本院93年度執字第9158民事執行
    卷，查閱無訛。是原告係系爭土地之所有權人，而被告乙○○、丁○○、戊○○三人占有系爭土地（1）（2）（註：（
    1）部分為直接占有，（2）部分為間接占有），被告丙○○
    則占有系爭土地（2）（註：直接占有） 之事實，自堪可信
    為真實。是本件茲應予審究者，厥為被告四人占有系爭土地
    有無合法之權源？
五、按占有人無占有之本權者，為無權占有，而占有之本權可為
    物權（如地上權）或為債權（如租賃、借貸等）。本件被告
    乙○○、丁○○、戊○○三人並無與原告訂有任何可資占有
    之債權契約，此為被告三人所不爭執。其三人所爭執者，乃
    為其等所有之建物（包括系爭土地（1）（2）所示建物），
    早於系爭土地抵押權設定之前即已存在，是雖原告係拍賣取
    得系爭土地，上開建物對於系爭土地亦應存有法定地上權云
    云。按以，土地及其土地上之建築物，同屬於一人所有，而
    僅以土地或僅以建築物為抵押者，於抵押物拍賣時，視為已
    有地上權之設定，其地租由當事人協議定之，協議不諧時，
    得聲請法院定之。土地及其土地上之建築物，同屬於一人所
    有，而以土地及建築物為抵押者，如經拍賣，其土地與建築
    物之拍定人各異時，適用前項之規定。民法第876 條，定有
    明文。查本件系爭土地（即台中縣霧峰鄉東段104- 5地號土
    地）之所有權人係為被告丙○○（82年12月1 日即取得所有
    權），而系爭土地（1）（2）上之建物，事實上之處分權及
    所有權，則均為被告乙○○、丁○○、戊○○三人，已如前
    述，是系爭土地及其上之建物於拍賣系爭土地（93年7 月14
    日）時即非同一人所有甚明。是以，被告乙○○、丁○○、
    戊○○三人所有之開建物，存於爭土地之上，顯不符上揭法
    定地上權之規定，自無從認定其三人對原告拍賣取得之系爭
    土地存有法定地上權，其三人上開所辯自不足採。另其三人
    又稱系爭土地於拍賣時，他人即有地上權存在，為原告所明
    知，自應承受該地上權云云。姑且不論，上開地上權於拍定
    後業經塗銷（此有卷附之系爭土地登記簿謄本及異動索引可
    稽，並經調閱上開民事執行卷審核無訛），且該地上權人亦
    為訴外人台中縣霧峰鄉農會，並非被告乙○○、丁○○、戊○○三人，是其上開所辯，顯與其三人是否有占有系爭土地
    之合法權利無涉。又其三人稱系爭土地拍賣時執行法院未通
    知其等三人云云。查姑且不論，本件系爭土地拍賣時，是否
    符合被告乙○○、丁○○、戊○○三人所主張之土地法第10
    4 條之優先承買權（註：此部分業經執行法院諭知被告乙○○、戊○○無優先承買權，見93年11月17日執行調查筆錄）
    ，縱認符合亦與本件無涉，是被告乙○○、丁○○、戊○○
    三人，以此為辯，亦無理由。綜上所述，被告乙○○、丁○○、戊○○主張，其等三人具有合法占有系爭土地之權利，
    即無理由，自無可採，其等三人無權占有系爭土地，堪可認
    定。
六、次按，債之關係，指一方當事人得他方當事人請求一定給付
    的法律關係，具有所謂之相對性。此種相對性亦表現在基於
    債之關係之占有。即債之關係的當事人得主張其占有，係以
    債之關係為本權，不構成無權占有，從而亦無民法第七百六
    十七條之適用。然此僅得他方當事人主張，不得對抗第三人
    。而此債之關係相對性，一方面係基於債之本質，一方面亦
    顧及交易安全，因債之關係缺少公示性，此為法律上之原則
    。本件被告丙○○占有系爭土地（2） 上之建物，以經營小
    吃店，係本於其向被告乙○○、丁○○、戊○○三人借貸取
    得而來（註：被告丙○○係無償與取得被告乙○○、丁○○
    、戊○○三人所有系爭土地（2） 上之建物之使用權，契約
    定性上係屬使用借貸）乙情，業據被告四人不爭執，是本於
    債之關係相對性，被告丙○○縱對被告乙○○、丁○○、戊○○三人主張對於系爭系爭土地（2） 上之建物為有權占有
    ，然不得對原告主張。而本件被告四人間債之關係（即契約
    關係）既屬使用借貸貸，自無民法第425 條之適用。按以，
    建物非能離開土地而單獨存在，是未獲土地所有權人同意，
    縱有建物使用權，對於使用土地而言，亦屬無權占有。故而
    ，就對於系爭土地（2） 部分，被告丙○○既為直接占有人
    （民法第940 條參照），被告乙○○、丁○○、戊○○三人
    則為間接占有人（民法第941 條參照），均屬無權占有，已
    堪認定。
七、按所有人對於無權占有或侵奪其所有物者，得請求返還之。
    對於妨害其所有權者，得請求除去之。有妨害其所有權之虞
    者，得請求防止之。民法第767 條，定有明文。本件原告為
    系爭土地之所有權人，被告乙○○、丁○○、戊○○三人為
    系爭土地（1）（2）部分建物之事實上處分權人及所有權人
    ，已為上述，且無占有系爭土地之合法權源。是本於前開（
    四）至（六）所述，原告二人依民法第767 條前段、中段之
    規定，請求其三人應將系爭土地如附圖所示（1） 部分，面
    積0.0035 公頃地上之房屋，及所示（2）部分，面積0.0058
    公頃地上之房屋拆除（中段），並將土地返還原告（前段）
    ，自屬於法有據，為有理由，應予准許，爰為判決如主文第
    一項所示。至被告丙○○既非系爭土地（1）（2）部分建物
    之所有權人或事實上之處分權人，則原告對其請求拆屋還地
    ，於法則屬無據，應予駁回。
八、按以，無法律上之原因而受利益，致他人受損害者，應返還
    其利益。又不當得利之受領人，除返還其所受之利益外，如
    本於該利益更有所取得者，並應返還。但依其利益之性質或
    其他情形不能返還者，應償還其價額，民法第179條第1項及
    第181 條，分別定有明文。本件被告乙○○、丁○○、戊○○三人既無權占有原告所有系爭土地（1） 部分而受有物之
    使用利益，致原告受有損害（註：系爭土地（2） 部分，被
    告乙○○、丁○○、戊○○三人雖亦無權占有，然既將之借
    予被告文振使用，而未取得對價，則未獲有利益），被告丙○○則無權占有原告所有系爭土地（2） 部分而受有物之使
    用利益，致原告受有損害。然「物之使用」性質不能返還，
    而使用他人之物，依常情當須支付一定之對價。是以相當於
    租金之利益為計算被告所受之利益及原告所受之損害，應屬
    合理。從而，原告自得依土地法第九十七條第一項為依據請
    求被告四人給付自追加起訴狀繕本送達之翌日（即被告丙○○為94年3月12日，被告乙○○、丁○○、戊○○為94年3月
    11日）起至被告四人交還系爭土地止（註：對被告丙○○部
    分為系爭土地（2）部分，對被告乙○○、丁○○、戊○○
    三人為系爭土地（1）部分），相當於租金之不當得利。
九、再按，城巿地方房屋之租金，以不超過土地及其建築物申報
    總價年息百分之10為限。第97條、第99條及101 條之規定，
    於租用基地建築房屋均準用之。土地法第97條第1項、第105
    條，分別定有明文。又基地租金之數額，除以基地申報地價
    為基礎外，尚須斟酌基地之位置，工商業繁榮之程度，承租
    人利用基地之經濟價值及所受利益等項，並與鄰地租金相比
    較，以為決定，並非必達申報總地價年息百分之十最高額。
    而所謂土地及建築物之總價額，依土地法施行法第25條規定
    ，土地價額，依法定地價；建築物價額，依該管縣市地政機
    關估定之價額。而法定地價，依土地法第148 條規定，係為
    土地所有人依該法規定所申報之地價，倘土地所有權人聲請
    登記而不同時申報地價者，以標準地價為法定地價，所謂標
    準地價，即由該管市縣地政機關依土地法第152條或第160條
    公告之地價，而土地所有權人未於公告期間申報地價者，以
    公告地價百分之八十為其申報地價，平均地權條例第16條定
    有明文。是土地法第97條所謂之申報價額，即指該土地之申
    報地價而言。再本院審酌系爭土地係位於台中縣霧峰鄉○○
    村○○街（約10公尺左右之寬度）旁，外接中正路（註：即
    舊省道），交通頗屬便利等一切情狀，認為以土地申報總價
    年息百分之10為計算原告之損害標準，始為適當。參酌，原
    告所提出卷附之系爭土地之地價謄本，自93年1 月迄今，系
    爭土地之申報地價每平方公尺為3,306 元。並參以，最高法
    院74年度台上字第2733號判決要旨所示：「因不當得利發生
    之債，並無共同不當得利之觀念，亦無共同不當得利應連帶
    負返還責任之規定。同時有多數利得人時，應各按其利得數
    額負責，並非須負連帶返還責任」等語。則原告可請求被告
    乙○○、丁○○、戊○○三人（即系爭土地（1） 部分）每
    月各給付相當租金之利益應為321元（計算式為：3,306元乘
    以35（占用面積）乘以0.1除以12除以3＝321 元）（小數點
    以下第1位，四捨五入）（註：就系爭土地（1）所示之建物
    各為3分之1事實上處分權）；可請求被告丙○○（即系爭土
    地（2）部分）每月給付相當租金之利益應為1,598元（計算
    式為：3,306 元乘以58（占用面積）乘以0.1除以12＝1,598
    元）（小數點以下第1 位，四捨五入）。從而，原告請求被
    告乙○○、丁○○、戊○○三人自94年3 月12日起至返還土
    地之日止，各按月給付原告於321 元；請求被告丙○○自94
    年3月12日起至返還土地之日止，按月給付原告於1,598元之
    範圍內，為有理由，應予准許，逾此部分之請求，應予駁回
    ，爰為判決如主文第二、三項所示。
十、假執行宣告：原告陳明願供擔保，請准宣告假執行。關於原
    告對於被告乙○○、丁○○、戊○○三人勝訴部分，經核無
    不合，爰酌定如主文第六項所示之擔保金額，併予准許；第
    七項部分對於被告丙○○勝訴之金額未逾50萬元，依民事訴
    訟第389條第1項第5 款依職權為假執行之宣告；並依職權酌
    定為被告四人免為假執行擔保金額（被告丙○○部分以94年
    4月起算至本案判決之日即同年8月止，判決合計之不當得利
    數額）。至原告敗訴部分，其假執行之聲請，已失所附麗，
    應併駁回之。
十一、據上論結，原告之訴一部有理由、一部無理由，依民事訴
    訟法第79條但書、第85條第1項後段、第389條第1項第5款、
    第390條第2項、第392條第2項，判決如主文。
中　　華　　民　　國　　94　　年　　 8　　月　　30　　日
                  民事第四庭  法  官  陳添喜
上為正本係照原本作成。
如對本判決上訴，須於判決送達後20日內向本院提出上訴狀。
中　　華　　民　　國　　94　　年　　 8　　月　　30　　日
                              書記官
